【裁判字號】    98,上易,482
【裁判日期】    980922
【裁判案由】    給付買賣價金
【裁判全文】
臺灣高等法院民事判決                 98年度上易字第482號
上  訴  人  甲○○
訴訟代理人  陳建勳律師
            張弘明律師
被  上訴人  乙○○
訴訟代理人  陳韋霖律師
上列當事人間請求給付買賣價金事件，上訴人對於中華民國98年
4月9日臺灣板橋地方法院三重簡易庭96年度訴字第798號第一審
判決提起上訴，本院於98年9月8日言詞辯論終結，判決如下：
    主    文
上訴駁回。
第二審訴訟費用由上訴人負擔。
    事    實    及    理    由
一、程序部分：
  (一)按上訴人於終局判決前，得將上訴撤回，民事訴訟法第459
    條第1項前段定有明文。查上訴人於原審訴請被上訴人給付
    買賣價金新台幣（下同）39萬7000元本息；被上訴人則以不
    完全給付損害賠償之回復費用20萬1740元、交易價值減損78
    萬8600元、違約金7萬5320元為抵銷。原審認被上訴人違約
    金7萬5320元債權雖不存在，經以另二項債權抵銷上訴人價
    金債權後，上訴人債權已無餘額，遂駁回上訴人全部請求。
    被上訴人於民國（下同）98年4月28日提起上訴，嗣於98年8
    月17日撤回上訴（見本院卷90頁），先予說明。
  (二)又按當事人不得提出新攻擊或防禦方法，但對於在第一審已
    提出之攻擊或防禦方法為補充者，或是不許其提出顯失公平
    者，不在此限，民事訴訟法第447條第1項第3、6款分別定有
    明文。查上訴人於本院聲請訊問證人林素薰與陳志昇，被上
    訴人於本院提出台灣板橋地方法院檢察署96年度偵字第2374
    3號不起訴處分書（見本院卷58至61頁），分別遭對造反對
    此一新攻防方法。惟林素薰與陳志昇業經原審訊問締約、內
    部施工等情形，不起訴處分書則係補充說明兩造締約情節，
    故上開攻防方法均係對第一審證據方法所為補充，如不許其
    提出顯失公平，依上開規定，應予准許，附此說明。
二、上訴人主張：94年3月11日，兩造就上訴人所有坐落台北縣
    蘆洲市○○路97巷69號5樓之房屋（下稱系爭房屋）與基地
    應有部分成立買賣契約，總價1076萬元。上訴人已將系爭房
    與基地所有權移轉被上訴人。依買賣契約第4條第2項第3款
    約定，被上訴人應於收到交屋通知後3日內付清尾款367萬元
    ，再由上訴人將系爭房屋點交予被上訴人；茲上訴人已於94
    年9月8日點交系爭房屋，但是被上訴人僅交付336萬3000元
    ，積欠尾款39萬7000元。上訴人於95年12月28日催告，亦無
    效果。爰基於買賣價金請求權訴請39萬7000元本息等語（於
    原審聲明：被上訴人應給付上訴人39萬7000元，及自94年9
    月12日起至清償日止按年息百分之五計算之利息。原審為上
    訴人全部敗訴判決，上訴人提起上訴）。並上訴聲明：(一)原
    判決廢棄。(二)被上訴人應給付上訴人39萬7000元，及自94年
    9月12日起至清償日止按年息百分之五計算之利息。
三、被上訴人則以：兩造簽訂買賣契約時，上訴人未告知公共設
    施「機房」位於系爭房屋，其所提供室內配置圖亦無相關記
    載，致被上訴人認系爭房屋公共設施僅占建物總面積5%。因
    公共設備機房位於系爭房屋室內，致被上訴人不得將機房隔
    間拆除及封閉出入口，反而花費20萬1740元回復原狀。又系
    爭房屋室內含上開機房，被上訴人無法使用該部分面積，房
    價減損達78萬8600元。又買賣契約所定交屋期限為94年6月
    30日，上訴人遲至94年9月8日始交屋，遲延交屋70日，應依
    契約第8條，按日以價金千分之零點一計付違約金7萬8320元
    （10,760,000*0.0001*70=75,320）。被上訴人得以上開債
    權抵銷買賣價金尾款等語，資為抗辯。並答辯聲明：上訴駁
    回。
四、兩造不爭執事實：
  (一)94年3月11日，兩造訂立買賣契約，上訴人將系爭房屋與基
    地售予被上訴人，售價為1076萬元。上訴人已移轉所有權，
    並於94年9月8日將系爭房屋與基地點交予被上訴人，被上訴
    人尚有尾款39萬7000元未支付。
  (二)系爭房屋內部包括社區公共設施「機房」一處，住戶不得將
    其隔間拆除或封閉出入口。
五、本件爭點為：(一)兩造簽訂買賣契約時，上訴人是否表明系爭
    房屋內含公共設施之機房？(二)如機房瑕疵存在，被上訴人得
    抵銷金額？茲就兩造論點分述如下。
六、關於兩造簽訂買賣契約時，上訴人是否表明系爭房屋內含公
    共設施之機房方面：
    上訴人主張工地主任即訴外人陳志昇於簽約前引導對造看屋
    ，並提供藍晒圖說明系爭房屋內含機房，上訴人於締約時亦
    告知相關情節，買賣契約復約定以工務局核定圖樣為準，故
    被上訴人明知系爭房屋內含機房云云。被上訴人辯稱上訴人
    於簽約前均未提及機房設施，也不曾交付藍晒圖，否則必列
    為契約附件，上訴人所提供室內配置圖並無相關記載，致被
    上訴人於簽約時不知室內有機房設施等語。經查：
  (一)按當事人主張有利於己之事實者，就其事實有舉證之責任，
    民事訴訟法第277條前段定有明文。
  (二)查買賣契約第1條約定「房屋基地坐落：蘆洲市○○段169、
    169-1兩筆，蘆洲市○○路97巷69號5樓（含公共設施在內，
    以工務局核定之圖樣為準）。精確面積以地政機關丈量結果
    為依據。本契約價格以議定之總價為準，核發正式權狀後不
    再作金額調整。」（見原審卷(一)第7頁）。是上開條款僅顯
    示系爭房屋為公寓大廈性質之集合住宅。集合住宅區分所有
    權人雖負擔一定比例公共設施，且須將專用部分、共用部分
    （公共設施）一併購買；然公共設施一般位於社區公共空間
    ，鮮少位於住戶房屋內部，而上開條款並未言明系爭房屋內
    部另有公共設施之機房；買賣契約復未將工務局核定圖樣列
    為契約附件，參酌上訴人交予被上訴人簽認之該社區93年1
    月6日與9月6日分管協議書，固就社區公用設施為協議，仍
    未提及公共機房位於系爭房屋內（見原審卷(一)第131、132頁
    ），自難僅憑上開條款以工務局核定圖樣為準，遂認上訴人
    於締約時已告知悉系爭房屋內含機房設施。
  (三)何況，代書林素薰於原審98年3月26日言詞辯論期日證稱：
    買賣契約內容是我書寫，我告知雙方面積以地政登記面積為
    準，合約書上也是如此訂定，價金達成合意後才訂約。簽約
    時，確實面積應該已有資料，但是我手上沒有。買賣契約第
    1條所載「含公共設施在內，以工務局核定之圖樣為準」，
    這是例行標準，一切事宜以工務局為準。系爭房屋使用執照
    是94年5月份才出來，買賣合約書是3月31日簽約，所以當時
    還不知正確面積等語（見原審卷(二)第126、127頁筆錄）。林
    素薰為專業代書，與兩造並無利害關係，其證詞應屬可信，
    林素薰既表示買賣契約第1條文字是例行標準，且當時尚無
    確實面積之資料，使用執照尚未核發，是上開條款即無從解
    為被上訴人已知悉系爭房屋內含機房公共設施。參以系爭房
    屋使用執照確於94年5月11日由台北縣政府核發，有使用執
    照存根在卷（見原審卷(一)115頁），則兩造於94年3月11日簽
    訂買賣契約時，尚無從得知工務局核定圖樣內容，上訴人復
    未特別表明系爭房屋內含公共機房，自不得認定被上訴人於
    締約時即知悉此情。
  (四)上訴人固稱工地主任陳志昇在簽約前，即提供藍晒圖予被上
    訴人知悉機房問題，並引導看屋云云。惟上訴人於本院98年
    8月17日準備程序表明陳志昇並非其使用人（見本院卷第88
    頁背面）；嗣於98年8月25日辯論意旨狀改稱陳志昇為其使
    用人（見本院卷第99頁）。對於陳志昇是否為其使用人，上
    訴人陳述前後不一，又無法說明其緣由，所述已有可疑。況
    且，陳志昇於原審98年2月26日庭期作證均未提及此節（見
    原審卷(二)第107至108頁），而藍晒圖係工程人員施工之專業
    文件，向購屋者介紹房屋狀則無須以藍晒圖為之；如陳志昇
    確提供藍晒圖予被上訴人閱覽，引導看屋以明瞭公共機房現
    況，何以上訴人反而未將藍晒圖列為買賣契約附件？再參以
    上訴人交付被上訴人簽認93年1月6日與9月6日分管協議書，
    均未提及公共機房位於系爭房屋內（見原審卷(一)第131、132
    頁），尤應認上訴人說詞顯無足採。
  (五)至於被上訴人另稱上訴人曾提供格局圖（即室內配置圖，見
    原審卷(一)第51頁），圖說竟無機房配置，顯係刻意隱瞞此一
    瑕疵云云。惟上訴人否認提供前開圖面，而上開格局圖並無
    上訴人或製圖者署名，復未列買賣契約附件，故本院無從採
    信被上訴人此一說詞又兩造於簽訂買賣契約時，上訴人確未
    告知公共機房一事，已如前述，故被上訴人此一辯詞雖為本
    院所不採，於前開認定並無影響。
七、關於公共機房之瑕疵存在，被上訴人得抵銷金額方面：
    上訴人否認對於室內機房應負瑕疵擔保或債務不履行責任，
    且被上訴人遲至96年4月10日始以書狀主張機房瑕疵，應視
    為承認所受領之物等語。被上訴人辯稱由於上訴人未告知機
    房問題，致其花費20萬1740元以回復機房隔間及出入口，又
    因系爭房屋室內包含公共機房，該部分房價減損達78萬8600
    元，且上訴人遲延交屋70日，應按日計付千分之零點一違約
    金共7萬8320元（10,760,000*0.0001*70=75,320），以上開
    瑕疵擔保與債務不履行損害賠償債權抵銷後，上訴人尾款39
    萬7000元已無餘額等語。經查：
  (一)按物之出賣人對於買受人，應擔保其物依第373條之規定危
    險移轉於買受人時無滅失或減少其價值之瑕疵，亦無滅失或
    減少其通常效用或契約預定效用之瑕疵。買賣因物有瑕疵，
    而出賣人依前5條之規定，應負擔保之責者，買受人得解除
    其契約或請求減少其價金。因可歸責於債務人之事由，致為
    不完全給付者，債權人得依關於給付遲延或給付不能之規定
    行使其權利；因不完全給付而生前項以外之損害者，債權人
    並得請求賠償。因可歸責於債務人之事由，致給付不能者，
    債權人得請求賠償損害。民法354 條第1項前段、第359條前
    段、第227條第1、2項、第226第1項分別定有明文。出賣人
    就其交付之買賣標的物有應負擔保責任之瑕疵，而其瑕疵係
    於契約成立後始發生，且因可歸責於出賣人之事由所致者，
    則出賣人除負物之瑕疵擔保責任外，同時構成不完全給付之
    債務不履行責任。買受人如主張：(1)出賣人應負物之瑕疵擔
    保責任，依民法第360條規定請求不履行之損害賠償；或依
    同法第364條規定請求另行交付無瑕疵之物，則在出賣人為
    各該給付以前，買受人非不得行使同時履行抗辯權。(2)出賣
    人應負不完全給付之債務不履行責任者，買受人得類推適用
    民法第226條第2項規定請求損害賠償；或類推適用給付遲延
    之法則，請求補正或賠償損害，並有民法第264條規定之適
    用（最高法院77年度第7次民事庭會議決議(一)參照）。
  (二)查系爭房屋內含公共機房，被上訴人不得將機房做為專有部
    分使用，應將機房隔間及其出入口恢復原狀，有臺北縣政府
    工務局96年11月20日北工使用第0960765628號函可憑（見原
    審卷(一)187頁）。經原審委託台灣省建築師公會鑑定，該會
    97年12月31日台建師北鑑字第436號鑑定報告（下稱台灣省
    建築師公會鑑定報告）亦認為：「九、鑑定結果：(一)建築技
    術規則建築設計施工篇第168條規定，系爭房屋空間為不計
    容積之公共空間之一，另依內政部92年7月15日內授營建管
    字第0920087944號函示，是項機房空間應屬公寓大廈共有部
    分，且不得約定專用。(二)如以銷售圖（指系爭房屋格局圖）
    計算系爭房屋產權面積為221.16平方公尺（66.9坪），當回
    復竣工圖後之產權面積為202.46平方公尺（61.24坪），兩
    者權狀面積相差66.9坪－61.24坪＝5.66坪，但實際使用面
    積相差為5.35×3.25＝17.39平方公尺」（見原審卷(二)第81
    頁），則上訴人將上開屬於公寓大廈共用之機房空間，計入
    系爭房屋內部面積而售予被上訴人，致系爭房屋面積不足，
    且被上訴人須另行僱工回復原狀，上訴人除應負物之瑕疵擔
    保責任外，並應依不完全給付法則賠償前開損害。
  (三)被上訴人嗣依台北縣政府工務局前開公函，花費20萬1740元
    將公共機房隔間與出入口回復原狀，有裝修工程報價單暨收
    據附卷（見原審卷(一)188頁），此一數額未逾台灣省建築師
    公會鑑定報告所鑑定回復費用20萬8228元（見原審卷(二)第81
    頁），則被上訴人此部分不完全給付損害賠償抵銷抗辯應屬
    可取。又上開鑑定報告九之(三)復就房價減損價額認定「以雙
    方買賣契約第2條約定之買賣總價1076萬元計，則當時買賣
    單價為1076萬元/66.9坪＝16.08萬元/坪，故就使用面積之
    價值為16.08萬元/坪×5.26坪＝84.58萬元，惟回復原狀後
    ，系爭空間仍有公設持分面積（5.74－5.26＝0.48坪）之產
    權價值，故就其使用面積之價值貶損為84.58萬元－16.08萬
    元/坪×0.48坪＝78.86萬元。」（見原審卷(二)第81頁），本
    院亦採相同見解，認上訴人所交付系爭房屋面積短少，致被
    上訴人受有交易價值貶損之損害共78萬8600萬元，故此部分
    抵銷抗辯亦屬可信。合計被上訴人上述二筆抵銷債權達99萬
    0340元（201,740+788,600= 990,340），經抵銷上訴人價金
    39萬7000元後，上訴人價金已無餘額。
  (四)被上訴人另主張交屋限為94年6月30日，上訴人遲至94年9月
    8日始交屋，遲延交屋70日，應依契約第8條按日以價金千分
    之零點一計付違約金7萬8320元（10,760,000*0.001*70=75,
    320）云云。惟查，證人陳志昇於原審98年2月26庭期證稱：
    因為被上訴人弟弟的小孩要念書，所以先簽約，讓他辦理入
    籍手續，94年6月30日當時還沒有完工，被上訴人於94年6月
    初當時他還拿機房隔間設計圖給我，隔間工程完工時間大約
    是在25天後。被上訴人一直認定機房不能依照房屋市價賣出
    ，所以一直不點交等語（見原審卷(二)第108頁）。而給付遲
    延與不完全給付係不同法律效果，前者係發生於債務人遲未
    給付之情形，後者則發生於債務人已提供給付之情況，二者
    無法同時產生。被上訴人於隔間工程完工後，固得主張機房
    不應計入專有部分，認上訴人給付不符合債之本旨，而拒絕
    受領系爭房屋，並就價金為同時履行抗辯；但其當時尚未受
    領，故無從依不完全給付與瑕疵擔保行使權利。惟其拒絕給
    付70日後，忽受領系爭房屋並進而主張不完全給付及瑕疵擔
    保責任，則被上訴人既推翻先前拒絕受領之意思表示，拒絕
    受領期間之遲延責任即非可歸責於上訴人，上訴人無須再支
    付該部分違約金7萬8320元。
  (五)上訴人固謂且被上訴人遲至96年4月10日始以書狀主張機房
    瑕疵云云。惟陳志昇既於前開期日證稱：被上訴人一直認定
    機房不能依照房屋市價賣出，所以一直不點交等語（見原審
    卷(二)第108頁），是被上訴人於交屋前即發現系爭房屋內部
    有公共機房之瑕疵，並持績向上訴人交涉，則上訴人謂被上
    訴人於交屋後1年7個月始通知瑕疵，應視為承認所受領房屋
    云云，並非事實。
八、綜上所述，兩造簽訂買賣契約，上訴人並未告知系爭房屋內
    含公共機房，迨94年9月8日交屋後，被上訴人固欠付39萬70
    00元尾款，然被上訴人須花費20萬1740元回復原狀，且系爭
    房屋因上述瑕疵減損價值78萬8600元，經抵銷後，上訴人價
    金債權已無餘額。但被上訴人無從主張違約金7萬8320元債
    權為抵銷。從而，上訴人依據買賣價金請求權，訴請被上訴
    人給付上訴人39萬7000元及自94年9月12日起至清償日止按
    年息百分之五計算之利息，為無理由，應予駁回。其假執行
    聲請失所附麗，應併予駁回。是則原審依此駁回其訴及假執
    行之聲請，經核並無違誤，上訴意旨指摘原判決此部分不當
    ，求予廢棄改判，為無理由，應予駁回。
九、本件為判決基礎之事證已明，林素薰與陳志昇業於原審詳為
    證述，本院即無再行傳喚必要。至於被上訴人固提出台灣板
    橋地方法院檢察署96年度偵字第23743號不起訴處分書，惟
    該案業經發回以98年度調偵字第712號案件續行偵查（見本
    院卷第89頁），茲本院未能借得該案卷宗，亦無從遽將上開
    不起訴處分書列為裁判基礎。兩造其餘主張、陳述及所提證
    據，經審酌後，認均與本件結論無礙，不再一一論列，併予
    敘明。
十、據上論結，本件上訴為無理由，爰判決如主文。
中    華    民    國    98    年    9     月    22    日
                  民事第十七庭
                        審判長法  官   藍文祥
                              法  官   張競文
                              法  官   吳燁山
正本係照原本作成。
不得上訴。
中    華    民    國    98    年    9     月    23    日
                              書記官  于  誠


司法院資訊處製作；財團法人民間司法改革基金會備份。
